【裁判字號】    98,訴,808
【裁判日期】    980827
【裁判案由】    偽造文書等
【裁判全文】
臺灣臺中地方法院刑事判決               98年度訴字第808號
公  訴  人  臺灣臺中地方法院檢察署檢察官
被      告  甲○○
                    國民
                      樓
            乙○○
                    國民
                      樓
選任辯護人  林開福律師
            董怡君律師
上列被告等因偽造文書等案件，經檢察官提起公訴（97年度偵字
第12886號），本院判決如下：
    主    文
乙○○犯詐欺取財未遂罪，處有期徒刑肆月，如易科罰金，以新
臺幣壹仟元折算壹日；減為有期徒刑貳月，如易科罰金，以新臺
幣壹仟元折算壹日。
甲○○無罪。
    犯罪事實
一、乙○○為址設臺中市○○路○段新生東巷四號一樓「福祿壽
    三仙製藥廠有限公司」（下稱福祿壽三仙公司）之總經理兼
    實際負責人（該公司名義上負責人則為乙○○之父甲○○）
    ，並保管該公司之大章及名義上負責人甲○○之小章。緣福
    祿壽三仙公司於民國九十五年八月九日，遭其債權人己○○○持本院九十四年度促字第六一四０二號支付命令及確定證
    明，向本院民事執行處聲請強制執行，而查封福祿壽三仙公
    司所有位於臺中市○○區○○段三二七、三二八及四三三地
    號土地及坐落其上臺中市工業區○○○路十二號之臺中工業
    區廠房，經本院以九十五年度執字第三八六一六號對之為強
    制執行。於拍賣進行期間，適逢福祿壽三仙公司之另債權人
    康福生物科技有限公司（下稱康福公司）之負責人楊文益於
    九十五年十二月十九日死亡，而由乙○○之妻丁○○於九十
    五年十二月二十五日獲該康福公司股東選任為公司之暫代負
    責人，復於九十六年一月十八日推認丙○○擔任康福公司之
    董事而對外代表康福公司。乙○○為求能保有福祿壽三仙公
    司之財產遭拍賣後之金額，乃利用此機會，請託該康福公司
    能以債權人之身分向本院聲請暫緩上開對福祿壽三仙公司強
    制執行之程序，康福公司乃應乙○○之請，而授權乙○○先
    於九十六年一月十七日以康福公司名義出具如附件一所示之
    延緩執行同意書，再由乙○○於九十六年一月三十日以福祿
    壽三仙公司名義檢附該文件向本院聲請延緩執行；嗣乙○○
    又經康福公司授權而以康福公司名義於九十六年二月五日，
    再出具如附件二所示之聲請延緩執行狀，向本院聲請對上開
    強制執行程序延緩執行三個月。乙○○則趁此段福祿壽三仙
    公司尚未被拍賣間之九十六年間某日，基於使公務員登載不
    實之犯意及為自己不法所有之意圖，藉其身為福祿壽三仙公
    司實際負責人之便，指示該公司內不知情之成年會計製作如
    附件三所示之本票，以示乙○○個人對福祿壽三仙公司有新
    臺幣（下同）二億九千零二十五萬二千二百零九元之債權，
    並由乙○○於九十六年二月十六日持該本票向本院聲請為本
    票裁定，經本院據其聲請為形式上審查，而將本票內容登載
    於本院九十六年度票字第五一九八號裁定書上而准許該本票
    之強制執行（該裁定則於九十六年三月三十日確定）。乙○○旋即持該本票裁定於九十六年三月十八日向本院虛偽申報
    其對福祿壽三仙公司之債權，而聲請參與上開強制執行之分
    配，致本院之法官於形式審查後，將此不實事項載入所致作
    掌管之分配表內，足以生損害於福祿壽三仙公司其餘債權人
    之債權及法院製作分配表之正確性。嗣福祿壽三仙公司前開
    所有土地及廠房乃於九十六年五月一日，以一億二千四百六
    十八萬八千八百八十八元拍定予第三人，惟因法院尚未對之
    為分配而未遂。
二、案經臺灣臺中地方法院檢察署檢察官簽分偵查起訴。
    理    由
甲、證據能力方面：按被告以外之人（包括證人、鑑定人、告訴
    人、被害人及共同被告等）於審判外之陳述雖不符刑事訴訟
    法第一百五十九條之一至之四等四條之規定，而經當事人於
    審判程序同意作為證據，法院審酌該言詞陳述或書面陳述作
    成時之情況，認為適當者，亦得為證據；當事人、代理人或
    辯護人於法院調查證據時，知有刑事訴訟法第一百五十九條
    第一項不得為證據之情形，而未於言詞辯論終結前聲明異議
    者，視為有前項之同意，同法第一百五十九條之五定有明文
    。立法意旨在於傳聞證據未經當事人之反對詰問予以核實，
    原則上先予排除。惟若當事人已放棄反對詰問權，於審判程
    序中表明同意該等傳聞證據可作為證據；或於言詞辯論終結
    前未聲明異議，基於尊重當事人對傳聞證據之處分權，及證
    據資料愈豐富，愈有助於真實發見之理念，且強化言詞辯論
    主義，使訴訟程序得以順暢進行，上開傳聞證據亦均具有證
    據能力。查檢察官、被告甲○○、被告乙○○，以及被告乙○○之選任辯護人對於本案卷內相關證人之證述、文書卷證
    資料，於本院九十八年三月二十三日行準備程序中、本院九
    十八年六月十八日、八月六日審理中並未就有何於刑事訴訟
    法第一百五十九條第一項不得為證據之情形於本院言詞辯論
    終結前聲明異議，且有關本案諸證人之證述、文書卷證資料
    亦經本院於審理期日逐一提示、朗讀，並告以要旨，本院復
    審酌相關證人證述筆錄製成、文書卷證資料取得，並無證據
    顯示有何違背程序規定情事，依據上述之說明，均應具有證
    據能力。
乙、得心證之理由：
壹、有罪部分：
一、訊據被告乙○○固坦認有要求福祿壽三仙公司之會計製作如
    附件三之本票，並由其提出所保管之福祿壽三仙公司之大、
    小章蓋用而製作完成，再持該本票向本院聲請本票裁定強制
    執行，而參與分配福祿壽三仙公司遭強制執行之拍賣結果，
    惟矢口否認有何使公務員登載不實、詐欺取財未遂之犯行，
    辯稱：該福祿壽三仙公司自八十六年間即有虧損之情形，多
    年來均係由伊出資彌補，經多年累積達到二億多元的金額，
    伊是在九十四年六月間趁會計結算時，要求福祿壽三仙公司
    之會計製作如附件三之本票，再由其提供所保管之福祿壽三
    仙公司大印及其父親即同案被告甲○○之小章捺蓋完成，以
    示伊真的有借這麼多錢給公司，伊從八十五年間起即有能力
    購買金額達一億八千多萬元之公債，且自九十二年、九十三
    年間都有陸續匯款二千三百多萬、一千四百多萬元之現金入
    公司，足見伊真的有能力借貸鉅額款項給公司，況此部分之
    借貸均經列於福祿壽三仙公司之歷年資產負債表上之股東往
    來項目，並經會計師認證，此部分之債權乃確有其事而非虛
    假，故伊持本票裁定向法院聲請參與分配福祿壽三仙公司遭
    強制執行之拍賣所得，並無公訴人起訴所指之使公務員登載
    不實以及詐欺取財未遂罪云云。經查：
  (一)被告乙○○為福祿壽三仙公司之總經理兼實際負責人，並保
    管該公司之大章及名義上負責人乙○○之小章等節，業據被
    告乙○○坦承在卷，復經同案被告甲○○於本院審理時到庭
    結證稱伊於八十二年出家之後，就在八十三年將福祿壽三仙
    公司移交給伊長子即被告乙○○來管理等語明確，衡諸該福
    祿壽三仙公司係被告甲○○所創立而為登記負責人，酌以一
    般臺灣民間企業習慣於創辦人年長或不行視事後，則將公司
    交由長子管理並實際負責公司之營運業務等情乃屬相符，堪
    認證人甲○○所證述情節與事實相符。則被告乙○○既係福
    祿壽三仙公司之實際負責人，基此而保管有福祿壽三仙公司
    之大章及公司登記負責人甲○○之小章，亦屬合乎常情而首
    堪認定。
  (二)又福祿壽三仙公司於九十五年八月九日，確實遭其債權人己○○○持本院九十四年度促字第六一四０二號支付命令及確
    定證明，向本院民事執行處聲請強制執行，而查封福祿壽三
    仙公司所有位於臺中市○○區○○段三二七、三二八及四三
    三地號土地及坐落其上臺中市工業區○○○路十二號之臺中
    工業區廠房，經本院以九十五年度執字第三八六一六號對之
    為強制執行一情，業據證人己○○○於本院審理時到庭結證
    明確，復有本院九十四年度促字第六一四０二號卷內所附之
    支付命令聲請狀、金錢借貸契約書、本院支付命令、本院九
    十五年度執字第三八六一六號卷內所附之強制執行聲請狀、
    土地登記簿謄本等在卷可佐，亦屬明確。
  (三)而於上揭拍賣強制執行進行期間（即本院九十五年度執字第
    三八六一六號案件），適逢福祿壽三仙公司之另債權人康福
    公司之負責人楊文益於九十五年十二月十九日死亡，而由被
    告乙○○之妻即證人丁○○於九十五年十二月二十五日經康
    福公司股東同意暫代公司董事，嗣並由康福公司股東於九十
    六年一月十八日選任證人丙○○擔任該公司董事而對外代表
    康福公司，惟自楊文益死亡後至證人丙○○於九十六年三月
    初將認股金五萬元交付予證人丁○○後，正式接任康福公司
    之董事長而經營公司前，有權代表康福公司處理公司事務之
    人乃證人丁○○等節，亦據證人丁○○、丙○○於本院審理
    時到庭結證明確，並有計信會計事務所（李迎新會計師）所
    提供之康福公司股東同意書影本二份在卷可稽，此既係該會
    計師於本件案發前即完成而存檔，並由本院於本案審理中依
    職權逕行向該會計師事務所調閱而得，堪信係該會計師基於
    事實而製作完成之業務上文書，從而，上揭事實應堪為認定
    。又查，證人丁○○固係康福公司之最大出資股東（依卷附
    之財團法人金融聯合徵信中心之康福公司公司董監事及經理
    人名單顯示，證人丁○○出資一百六十萬元，持股佔該公司
    股份百分之八十），惟該康福公司於成立後係由董事楊文益
    負責經營，待該楊文益死亡後，至證人丙○○正式認股並成
    為負責人而實際負責公司營運間，因證人丁○○不清楚公司
    之營運，乃將此等權限交由被告乙○○代為處理，包括以康
    福公司名義出具延緩執行同意書、聲請書等節，業據證人丁○○、丙○○於偵訊及本院審理時迭次到庭結證明確，並有
    康福公司變更登記表、楊文益之戶籍謄本在卷足稽。衡諸證
    人丁○○雖持有康福公司大部分之股份，惟於楊文益死亡前
    並非負責公司實際業務之人，於楊文益死亡後，顯係因其餘
    股東股東持股數均在五萬元之譜，有上揭公司董監事及經理
    人名單可佐，而被推舉暫代公司業務，其既無實際經營公司
    之經歷，而其夫即被告乙○○本有經營頗具規模之福祿壽三
    仙公司多年之經驗，則證人丁○○取得暫代康福公司之董事
    權限後，將該公司之事務交由被告乙○○代為處理，亦未與
    常情相悖，堪信證人丁○○、丙○○上揭所述與事實相符而
    得採認之。是被告乙○○基於此等授權而以康福公司名義出
    具延緩執行同意書、聲請書，雖形式上有悖於身為福祿壽三
    仙公司債權人之康福公司之利益，惟要難據此即認被告乙○○係無權代康福公司而為上揭行為。是被告乙○○確實於取
    得康福公司之授權後，分別於九十六年一月三十日、九十六
    年二月五日以康福公司名義出具延緩執行同意書、延緩執行
    聲請狀等節，亦屬明確而至堪採信。
  (四)再者，被告乙○○確實有要求福祿壽三仙公司之會計製作如
    附件三之本票，並由其自行提出所保管之福祿壽三仙公司之
    大、小章蓋用而製作完成，再於九十六年三月八日持該本票
    向本院聲請本票裁定強制執行，而聲明參與分配福祿壽三仙
    公司遭強制執行之拍賣結果等節，除據被告乙○○坦承在卷
    外，復有本票影本一紙、本票強制執行裁定、本院九十六年
    度票字第五一九八號卷在卷足稽，堪信為真實。被告雖以前
    詞辯稱：伊對福祿壽三仙公司確實有如本票所載金額之債權
    ，此為伊借款予公司之累計金額云云。然查：
  1.依據卷附之福祿壽三仙公司自九十年起至九十四年止之資產
    負債表中有關流動負債項下之「股東往來」顯示，九十年為
    二億二千一百三十六萬一千一百六十一元、九十一年為二億
    七千六百四十九萬七千四百二十元、九十二年為二億八千六
    百八十二萬八千四百二十九元、九十三年為二億九千八百八
    十萬七千二百零九元、九十四年為三億零五百七十五萬六千
    二百十八元，無一與系爭本票所載之二億九千０二十五萬二
    千二百零九元之數額相符，則被告徒以該股東往來即可證明
    其確實有借貸與公司高達二億九千０二十五萬二千二百零九
    元，要難據為採信。被告雖又辯稱：那是因為還有其他的股
    東有借款給公司云云，惟卻無法實際計算究竟係何股東於何
    時借款多少予公司，所辯亦非有據。再者，依據被告所提出
    之福祿壽三仙公司總分類帳顯示，被告乙○○雖有匯款予福
    祿壽三仙公司之紀錄，惟匯款紀錄僅得以證明被告有將金錢
    匯入福祿壽三仙公司，惟此仍無法說明雙方之原因關係，應
    屬甚明。再者，由被告所提之匯款紀錄中，匯款人除被告以
    外，尚有「李惠」、「李保峰」、「李惠」等人，有被告
    所提出之福祿壽三仙公司之總分類帳以及該公司於復華銀行
    復興分行0000000000000 之活期存款存摺明細影本在卷可參
    ，被告就此雖辯稱：那些人都是公司股東或是家族成員，是
    伊在公司缺錢時向他們借錢來借給公司的云云。惟果該等款
    項係彼等出借予被告，再由被告以自己名義借貸予公司，該
    等人士及被告乙○○為確保自己之債權，當係將款項匯入被
    告名下之帳戶內，再由被告乙○○之帳戶轉匯入福祿壽三仙
    公司，則由該等匯款紀錄，益徵被告所辯與常情不符之處；
    況被告於本院進一步訊問時乃稱：那些錢我都還沒有還他們
    等語，是被告上開所辯即礙難採信。至被告所提出之其有購
    買公債、債券、股票之相關購買憑證，姑不論該等金融商品
    之購買亦有融資購買之可能，此亦僅得以證明被告有購買高
    額公債、股票之能力，尚無從證明被告有借貸總計達二億九
    千零二十五萬二千二百零九元之款項予福祿壽三仙公司，所
    辯實難供作本院為其有利之認定。
  2.又查，證人己○○○乃福祿壽三仙公司之員工，曾因被告乙○○表示，若借錢給公司，有利息可賺，所以才會借款給公
    司一節，乃經證人己○○○於本院審理時到庭結證屬實，並
    有載明福祿壽三仙公司確實有向證人己○○○借款三百六十
    萬元，雙方約定利息為每月四萬元，於借貸期間屆滿後與借
    款同時清償等語之金錢借貸契約書附於本院九十四年度促字
    第六一四０二號卷內，堪信為真，顯見福祿壽三仙公司向證
    人徐劉彥琴借款三百六十萬元，有正式書立借貸契約以資憑
    證。另上開康福公司曾欲投資福祿壽三仙公司，嗣後因合約
    沒有談成，但因為錢已經匯給福祿壽三仙公司，故就改成是
    借款等語，業據證人丙○○於本院審理中到庭結證稱：於擔
    任康福公司業務經理期間，曾聽楊文益這樣說等語。此雖係
    證人丙○○聽楊文益所轉述，惟因證人丙○○當時係該公司
    之業務經理，聽聞該事並未與常情相悖，況卷內亦確實有康
    福公司因受讓復華商業銀行股份有限公司（下稱復華銀行）
    對福祿壽三仙公司之債權而受讓復華銀行對福祿壽三仙公司
    之抵押權之土地他項權利移轉契約書、他項權利證明書、臺
    中市中興地政事務所九十八年六月十七日中興地所四字第09
    80007685號函所檢附之他項權利部及異動索引在卷可稽，復
    為被告乙○○所不否認，堪信證人丙○○所證述情節與事實
    相符，由此可見康福公司代福祿壽三仙公司清償債務而取得
    對福祿壽三仙公司之債權時，福祿壽三仙公司亦提供本金最
    高限額抵押五千四百萬元之抵押權供債權人為擔保。由上開
    福祿壽三仙公司向他人借貸之情形以觀，無論係數百萬元或
    數千萬元之債務，均有依照一般借貸常情約定利息或設定抵
    押權供擔保之情形，果被告乙○○真係借貸總額高達二億九
    千零二十五萬二千二百零九元之金錢予福祿壽三仙公司，諒
    無就利息並未有何約定、就擔保部分亦未有所合意之理，且
    由被告於九十六年二月十六日向本院所遞之民事聲請本票裁
    定狀內，其聲請事項乃載明：「裁定相對人簽發如附表所載
    本票金額記新臺幣二億九千零二十五萬二千二百零九元，及
    自九十六年二月十六日起至清償日止按週年利率百分之六的
    利息，准予強制執行。」等語，由該等聲明內容更可知，被
    告乙○○並未提出任何利息給付之請求，此情實與一般借貸
    情形不符，更與福祿壽三仙公司向他人借貸之情節有異。再
    觀諸被告於九十六年六月二十六日偵訊中所稱：「（問：福
    祿壽三仙製藥廠有限公司有被法院強制拍賣臺中工業區的廠
    房？）是。」、「（問：你後來是否有參與分配？）有。」
    、「（問：你用多少金額參與分配？）二億九千多萬。依據
    是民事本票裁定。」、「（問：本票如何來的？）福祿壽三
    仙製藥廠有限公司欠我錢匯開本票給我，我有一張本票。」
    、「（問：本票目前在哪裡？）忘了。」、「（問：福祿壽
    三仙製藥廠有限公司為何欠你錢？）公司從八十六年發生欠
    稅，後來整個公司營運虧損，資金都是我去調的，財務報表
    都有紀錄，國稅局都有。」、「（問：你有何證據可以證明
    公司欠你二億多？）我回去整理。」、「（問：你借公司的
    錢是哪裡來的？）外面借來的。八十六年到現在，不可能會
    去作個人帳目，所以很難調紀錄出來。」、「（問：為何公
    司一次開二億九千多萬的本票給你？）那是累積一定金額所
    開。」、「（問：換過幾次本票？）八十九年或九十年有開
    一次，九十三年有開一次，就是二億多元這張。」、「（問
    ：之前的本票在哪裡？）不知道。」等語，果被告對福祿壽
    三仙公司有高達二億多元之債權，實無就足資認定之本票下
    落一無所悉，且於偵訊後至本院審理、辯論終結前，均無法
    提出具體之匯算資料用以證明此等高額借款債權之存在，是
    被告所辯既與常情不符，實礙難據為採認。
  3.再查，被告乙○○於本院審理時復供稱：從九十四年六月以
    後至九十六年三月八日（即本票裁定之日）之間，仍有繼續
    借款給福祿壽三仙公司等語。而觀諸卷附之由被告所提出之
    本票影本，其上載明為「九十四年六月三十日」，果依被告
    之供述，其最少截至九十五年申報相關財務報表時，既仍有
    繼續借貸款項予福祿壽三仙公司，則依常情觀之，亦應要求
    福祿壽三仙公司會計開立截至該時為止之債權總額做為本票
    之金額，況該福祿壽三仙公司亦有可能於該段期間有還款予
    債權人之情形，惟卷附由被告據為聲請本票裁定之本票竟僅
    記載至九十四年六月三十日，被告捨更新金額之借貸款項數
    額不論，逕認其對福祿壽三仙公司之債權總額為二億九千零
    二十五萬二千二百零九元，此舉顯已與一般債權人之行為有
    異，則該等本票是否果為被告乙○○貸予福祿壽三仙公司之
    款項而得，要難非謂無疑。
  4.縱認被告確實有持續以匯款之方式挹注金錢入福祿壽三仙公
    司，姑不論其正確金額多寡，此實與借貸關係有別。蓋我國
    一般民間家族企業公司於公司資金短缺、週轉不靈時，若難
    以向金融機構貸得款項，多係由公司之負責人或家族股東自
    行籌措款項以資支應，如非借貸予公司，實際上即係「投資
    」公司，換言之，即為公司進行「增資」；惟為求增資程序
    之簡便，避免依照公司法之相關規定辦理增資（包括應經過
    股東一定比例之同意及變更章程等程序）耗時費日，且有因
    此而造成當下以及未來變動公司資本額之不便，多係便宜行
    事而逕由負責人或公司股東將款項投入公司，俾便公司財務
    之順利運作。詳言之，如係借貸予公司，則有要求公司償還
    之需求，如係投資入公司，則係與公司營運狀況榮辱與共，
    公司有盈餘時則增加所獲之分配額，公司有虧損時，則無法
    要求公司將所投入公司之款項予以取回。本件由上揭說明可
    知，被告並未能就其確實有借貸二億九千零二十五萬二千二
    百零九元舉證以實其說，且其匯款入公司帳戶之行為亦與典
    型之借貸情狀有別，既如上述，則其縱有匯入款項至福祿壽
    三仙公司之帳戶內，在別無積極證據足資認定係借貸之情形
    下，當認該部分係屬對公司之投資，始足以保障與公司交易
    之第三人之權益，且此應與我國一般民間家族企業投資公司
    之情形相當，堪為認定。
  5.是綜上所述，被告所辯：確實有借貸福祿壽三仙公司高達二
    億九千零二十五萬二千二百零九元之借款，洵屬無稽而不足
    為採。
  (五)是相互勾稽被告乙○○取得康福公司之同意而以康福公司名
    義向本院聲請就拍賣福祿壽三仙公司財產之強制執行程序暫
    緩執行，以及被告於該段期間持未能證明係其與公司間之借
    貸關係而得之本票聲請本票裁定，嗣後並參與分配之行為，
    實足以認定被告之所為係欲確保福祿壽三仙公司之財產而為
    。蓋康福公司身為福祿壽三仙公司之債權人，其立場本即係
    希望強制執行程序儘速進行，且此亦可由卷附該公司原負責
    人楊文益曾具狀向本院聲請對福祿壽三仙公司廠房價值酌減
    底價以利迅速拍賣而受償之聲請狀可得推認，其原本並無同
    意延緩執行之必要，惟適逢被告乙○○之妻即證人丁○○因
    原康福公司負責人楊文益死亡而暫代康福公司董事之職責，
    使得被告得以對之動之以情而求為延緩執行之同意，且被告
    亦於本院審理中坦認：這是伊拜託丁○○的等語，加以被告
    亦確實曾對另債權人己○○○求為延緩對福祿壽三仙公司財
    產之強制執行，亦據證人己○○○於本院審理中到庭具結明
    確，復有證人己○○○所出具之同意書附卷可稽，由此等延
    緩執行之聲請均集中於九十六年一月中下旬至二月間，而被
    告乙○○持如附件三所示之本票聲請本票裁定強制執行之日
    則為九十六年二月十六日等情以觀，堪可認定被告係為爭取
    時間而於取得本票裁定後聲請參與分配，至臻甚明。且由被
    告此等行為舉止觀之，應堪推認該本票係被告於九十六年一
    月至三月間製作而成，M附此敘明。
  (六)而本件被告取得本票裁定後，亦確實向本院民事執行處聲請
    對福祿壽三仙公司強制執行程序參與分配，並由本院於福祿
    壽三仙公司之財產遭第三人以一億二千四百六十八萬八千八
    百八十八元拍定後，依該本票裁定內容將被告乙○○列為分
    配表中得以參加受償之一般債權人，惟因上揭分配表內所載
    被告乙○○之債權乃普通債權而排列於具有優先權之債權人
    後乃未能受償等節，亦有被告乙○○於九十六年三月十八日
    所遞之民事聲明參與分配狀、本院九十六年七月十九日所製
    作之強制執行金額計算書分配表各一份在卷可稽，並經本院
    依職權調取本院九十五年度執字第三八六一六號卷核閱屬實
    。
  (七)被告雖以：當初持本票裁定參與分配時，即抱著不會分到的
    心情云云。惟其亦供稱：福祿壽三仙公司自八十六、八十七
    年間即因欠繳營利事業所得稅等稅款及罰鍰事，而與國稅局
    在打官司等語，參諸卷附被告所提出之被告於九十六年一月
    三日向臺中高等行政法所遞送之聲請停止執行狀顯示，福祿
    壽三仙公司對於該等稅捐債務之存否仍有爭執（其認已逾徵
    收期間），並正提出再審之訴中；另由本院九十五年度執字
    第三八六一六號卷內關於被告乙○○於九十六年八月六日所
    提出之「對分配表聲明異議狀」內容顯示，被告乙○○對於
    國稅局列入優先債權之及其金額有所爭議；且依其亦以自己
    之名義於九十六年八月二十九日具狀對財政部臺灣省中區國
    稅局提起分配表異議之訴之狀紙內所載內容亦可知，被告乙○○起訴乃主張各項稅捐債務不得參與分配，而需將福祿壽
    三仙公司遭拍賣之價金分配予其所主張之次序第十一之優先
    債權，再分配予次序第十二之己○○○二十一萬二千七百二
    十六元，其次再分配予次序第十三之被告乙○○三千三百二
    十萬一千六百零二元，有該民事起訴狀附於本院九十五年度
    執字第三八六一六號卷(三)內可資佐憑。此既均係被告乙○○
    之所為，則由其客觀行為當可窺知其主觀上仍認可藉由本票
    裁定參與上開強制執行之分配而取回高達三千餘萬元之分配
    價金，是其所辯：當時並無任何期待可分配到價金云云，均
    屬事後矯飾卸責之詞，不足為採。
  (八)綜上，本件被告乙○○藉由本票裁定中，因債務人福祿壽三
    仙公司乃其實際負責經營之公司之便，而未對本票裁定為異
    議或提起確認本票債權不存在之訴，致該本票裁定因而確定
    。復持內容不實之本票向本院民事執行處聲明參與上揭對福
    祿壽三仙公司強制執行之拍賣價金，並由本院公務員依該確
    定裁定而將其債權如數登載於分配表計算書上，欲藉此而詐
    得分配價金之犯行，均屬事證明確，堪為認定，應依法論科
    。
二、按「執票人就本票聲請法院裁定強制執行事件，屬非訟事件
    ，法官僅據執票人之聲請為形式上審查無訛，即將本票內容
    登載於裁定書上准予強制執行，無需為實質上審查，以判斷
    本票內容之真偽，故以偽造之本票聲請法院裁定准予強制執
    行，如足生損害於公眾或他人，自尚牽連犯刑法第二百十四
    條之使公務員登載不實罪。」，最高法院八十五年度臺上字
    第三九三六號判決參照。而債權人聲明參與分配亦屬非訟事
    件，法官僅據債權人之聲請為形式上審查無訛，即為准許參
    與分配，並製作分配表，無需為實質上審查，以判斷執行名
    義之債權內容之真偽，故以內容不實之本票裁定聲明參與分
    配，致法院依此致作分配表，如足生損害於公眾或他人，自
    亦犯刑法第二百十四條之使公務員登載不實罪。又按「詐欺
    取財罪，係以意圖為自己或第三人不法所有為構成要件之一
    ，若經法院查封拍賣之房地，既為被告所為，拍賣所得之價
    金，在執行法院未代該被告清償債權前，仍為被告所有，則
    該被告縱推由他被告以虛偽債權參與分配其所有房地拍賣所
    得之價金，除成立使公務員登載不實及損害債權之罪外，自
    無另犯詐欺取財之餘地。」，最高法院八十三年度臺非字第
    二０二號固著有判決可資參照，惟本件遭查封拍賣之房地係
    福祿壽三仙公司所有，於被告乙○○之財產而言，乃屬獨立
    可分之他人財產，已與上揭見解所示之情形有別而無從逕予
    援用，至臻甚明。是核被告乙○○所為，係犯刑法第二百十
    六條、第二百十四條之行使使公務員登載不實文書罪【持本
    票裁定參與分配部分】、刑法第二百十四條之使公務員登載
    不實罪【使公務員據本票裁定以作成分配表計算書部分】（
    被告使公務員登載不實之低度行為【本票裁定部分】為行使
    之高度行為所吸收，不另論罪。）、刑法第三百三十九條第
    三項、第一項之詐欺取財未遂罪。而被告先後使公務員登載
    不實之所為，與行使使公務員登載不實文書之所為，均係基
    於一為達參與分配之詐欺取財犯行而為，由其時間之緊密、
    作為之目的相同等情以觀，顯屬擴大一行為概念下之一行為
    ，是被告乙○○一行為觸犯數罪名，當屬刑法第五十五條之
    想像競合，而應從一重之刑法第三百三十九條第三項、第一
    項之詐欺取財未遂罪處斷。公訴人就被告持內容不實之本票
    向本院聲請本票裁定而獲本院裁定部分，雖未於起訴事實內
    認定係屬使公務員登載不實之犯行，惟此部分既與前揭成罪
    部分屬想像競合之裁判上一罪，本院就該部分自得一併予以
    審究，附此敘明。
三、爰審酌被告乙○○製造不實之本票債權，據以向法院聲請裁
    定准予強制執行，並持以聲明參與分配，使本院承辦強制執
    行參與分配之公務員登載在職務上所掌之公文書內，損害其
    他債權人之債權，使之無法受償，並使自己得依此等不法手
    段受償鉅額款項之動機可議，且犯後矢口否認犯行，態度不
    甚佳，惟其手段尚屬平和，況本件並未因而對被告完成分配
    而使之獲償，所生損害尚非甚鉅等一切情狀，量處如主文第
    一項所示之刑，並諭知易科罰金之折算標準。另被告犯罪時
    間係在九十六年四月二十四日以前，亦無其他不合中華民國
    九十六年罪犯減刑條例所定不得減刑之情形，爰依上條例第
    二條第一項第三款、七條、第九條之規定，減其宣告刑二分
    之一，併諭知易科罰金之折算標準，以示懲憬。
貳、無罪部分（含不另為無罪之諭知）：
一、公訴意旨另略以：
  (一)被告乙○○因知所實際負責之福祿壽三仙公司有遭上開犯罪
    事實一、所示之強制執行，為確保福祿壽三仙公司之資產，
    竟與福祿壽三仙公司之名義負責人甲○○共同基於行使偽造
    文書之犯意，盜用其持有之康福公司印鑑章，偽造案外人丙○○為受任人之九十五年十二月四日委任狀、九十六年一月
    三十一日聲明參與分配狀、延緩執行同意書、九十六年二月
    五日之聲請延緩執行狀及聲請狀；先於九十五年十二月二十
    五日，以前開偽造之聲請狀，向本院提出酌減拍賣底價之聲
    請，又於九十六年一月三十日，檢附前開偽造之立同意書人
    為康福公司之延緩執行同意書，以福祿壽三仙公司名義，向
    本院提出提出聲請延緩執行同意，再於九十六年一月三十一
    日，以康福公司名義，以前開偽造之聲明參與分配狀，向本
    院提出參與分配之聲請，復於九十六年二月五日，以康福公
    司名義，以前開偽造之聲請延緩執行狀，向本院提出延緩執
    行三個月之聲請，因認被告乙○○、甲○○此處涉犯有刑法
    第二百十六條、第二百十條之行使偽造私文書罪嫌。
  (二)被告甲○○為福祿壽三仙公司之負責人，為求保有福祿壽三
    仙公司之資產，明知被告乙○○與福祿壽三仙公司間並無債
    權債務關係，竟與被告乙○○共同基於使公務員登載不實及
    意圖為自己不法所有之犯意聯絡，而為上開犯罪事實一、所
    示之本票裁定強制執行，並由被告乙○○因而以該本票裁定
    參與分配福祿壽三仙公司上揭遭強制執行之利益，惟因遭檢
    舉而致乙○○未能順利取得該部分之拍賣金額，因認被告甲○○此部分乃涉犯刑法第二百十四條、第三百三十九條第一
    項、第三項之使公務員登載不實及詐欺取財未遂罪嫌等語。
二、按犯罪事實應依證據認定之，無證據不得認定犯罪事實；不
    能證明被告犯罪或其行為不罰者，應諭知無罪之判決，刑事
    訴訟法第一百五十四條第二項、第三百零一條第一項分別定
    有明文。又告訴人之告訴，係以使被告受刑事追訴為目的，
    是其陳述是否與事實相符，仍應調查其他證據以資審認。且
    事實之認定，應憑證據，如未能發現相當證據，或證據不足
    以證明，自不能以推測或擬制之方法，以為裁判基礎。且認
    定犯罪事實所憑之證據，雖不以直接證據為限，間接證據亦
    包括在內；然而無論直接或間接證據，其為訴訟上之證明，
    須於通常一般之人均不致有所懷疑，而得確信其為真實之程
    度者，始得據為有罪之認定，最高法院五十二年臺上字第一
    三○○號、四十年臺上字第八六號及七十六年臺上字第四九
    八六號分別著有判例可資參照。又刑事訴訟法第一百六十一
    條已於九十一年二月八日修正公布，修正後同條第一項規定
    ：檢察官就被告犯罪事實，應負舉證責任，並指出證明之方
    法。因此，檢察官對於起訴之犯罪事實，應負提出證據及說
    服之實質舉證責任。倘其所提出之證據，不足為被告有罪之
    積極證明，或其闡明之證明方法，無從說服法官以形成被告
    有罪之心證，基於無罪推定之原則，自應為被告無罪判決之
    諭知（最高法院九十二年臺上字第一二八號判例意旨參照）
    。
三、本件公訴人認被告乙○○、甲○○分別涉有上開罪嫌，無非
    係以被告乙○○、甲○○之供述，以及證人丙○○、丁○○
    之證述，參酌福祿壽三仙製藥廠變更登記表、本院九十六年
    度執字第一七八八一號卷、康福公司變更登記表（含楊文益
    戶籍謄本）、己○○○之強制執行聲請狀、康福公司之九十
    五年十二月四日委任狀、九十六年一月三十一日聲明參與分
    配狀、延緩執行同意書、九十六年二月五日之聲請延緩執行
    狀及聲請狀、福祿壽三仙公司之資產負債表、國泰世華銀行
    之函、彰化銀行之函等為其論述依據。
四、訊據被告乙○○堅決否認有何上揭一、(一)所述之犯行，辯稱
    ：九十五年十二月四日之委任狀並非伊所為；至於九十五年
    十二月二十五日之康福公司酌減拍賣底價聲請狀、九十六年
    一月十七日之康福公司延緩執行同意書（附於福祿壽三仙公
    司九十六年一月三十日聲請延緩執行狀內）、九十六年一月
    三十一日之康福公司民事聲明參與分配狀、九十六年二月五
    日之康福公司聲請延緩執行狀雖均係伊所為並提出行使，惟
    均係經康福公司當時之暫代負責人即丁○○之授權，並由丁○○交付康福公司之大小章供其製作並據以行使，伊並未無
    權而偽造上開私文書等語。而被告甲○○亦堅決否認有何上
    揭一、(二)所示之犯行，辯稱：伊雖係福祿壽三仙公司之創辦
    人、登記負責人，惟伊自八十二年出家後，即在八十三年間
    將公司交給長子即被告乙○○經營，且伊自從五、六年前眼
    睛手術失敗之後就已經看不見了，對於本件伊完全不知情，
    伊沒有公訴人所指之犯行等語。經查：
  (一)被告乙○○部分：
  1.有關卷附康福公司九十五年十二月四日出具之委任狀，確實
    係康福公司負責人楊文益本人出示，委託狀內所載之受任人
    丙○○擔任本院九十五年度執字第三八六一六號強制執行事
    件之請求酌減價額核定拍賣底價一事之代理人，並有為一切
    強制執行訴訟行為之權及民事訴訟法第七十條第一項但書及
    第二項所列各行為之特別代理權等情，業據證人丙○○於本
    院審理時到庭結證稱：當時楊文益生病，所以委任伊幫忙遞
    狀，楊文益說拍賣價額過高，難以脫手，所以希望能夠減價
    以利脫手，希望趕快拍賣出去，讓債權能夠盡快受償，楊文
    益急於把錢拿回來等語明確。衡諸該等委任狀內所載事項乃
    係有利於康福公司之事項，而與被告乙○○利害關係相背，
    被告乙○○實無需偽造該等文件而為遞狀，況證人丙○○亦
    於本院審理中證稱：伊雖與楊文益在公事上處不好，但是僅
    止於公務關係，當時真的是楊文益找伊去幫忙的，文件也是
    楊文益寫好交給伊的等語，堪信證人丙○○所述實在，公訴
    人僅依檢舉書狀內所載即遽認此部分係被告乙○○所偽造，
    實屬無憑。
  2.至卷附九十五年十二月二十五日之康福公司酌減拍賣底價聲
    請狀、九十六年一月十七日之康福公司延緩執行同意書（附
    於福祿壽三仙公司九十六年一月三十日聲請延緩執行狀內）
    、九十六年一月三十一日之康福公司民事聲明參與分配狀、
    九十六年二月五日之康福公司聲請延緩執行狀均係當時之剛
    福公司暫代董事即證人丁○○授權被告乙○○代為之，並由
    證人丁○○將康福公司之大章及楊文益之小章交由被告乙○○用印於文件上等節，亦據證人丁○○於本院審理時到庭結
    證明確；且證人丁○○於康福公司之原負責人楊文益死亡後
    ，即受其他股東之推選而成為暫代負責人一節，業如前壹、
    有罪部分一、(三)所述；況有關酌減拍賣底價之聲請及參與分
    配之聲請，乃係出於維護康福公司之利益，並於一定程度上
    損及福祿壽三仙公司之權益（將造成拍賣價格減低），衡情
    被告乙○○本無虛偽製作該等私文書之動機。再者，有關聲
    請延緩執行之相關文件，此固係有利於福祿壽三仙公司之作
    為，且當時被告乙○○亦積極從事上揭壹、有罪部分之本票
    裁定強制執行之聲請事宜，亦如上有罪部分所述，然因對康
    福公司之不利實較輕微，蓋縱使延緩執行，因康福公司對福
    祿壽三仙公司之債權乃具有抵押權之優先債權一節，業已明
    確，已如前述，故證人丁○○基於係被告乙○○之妻之身分
    ，同意由被告乙○○以康福公司名義製作延緩執行之相關聲
    請文件，亦屬人之常情。況證人丙○○亦於本院審理中具結
    證述稱：伊是在楊文益死後，經證人丁○○詢問是否願意經
    營康福公司，因伊在康福公司待過，所以就同意，並於九十
    六年三月間在臺北將入股金五萬元交付予證人丁○○後，正
    式成為康福公司之負責人，而在此之前，康福公司之事務均
    由證人丁○○暫代等語明確。由上揭證人所述參以當時之客
    觀情勢，堪信被告乙○○所辯：製作此部分之相關文件乃係
    經康福公司之暫代負責人丁○○之授權等語，尚屬可採。另
    被告乙○○所辯：製作此部分之相關私文書時，係持康福公
    司之大章，以及楊文益之小章，係因為不諳法律，才依照會
    計師之建議，在公司尚未變更登記負責人之前，暫時使用楊
    文益之私章等語，因證人丁○○已授權在先，且依常情觀之
    ，當公司負責人死亡後，尚未變更登記負責人之前，仍須有
    適當之人暫代職務，被告乙○○等因而持楊文益之私章製作
    康福公司名義出具之文件，於情尚未有何主觀上不法之意圖
    ，此處所辯亦堪可採信。至於上開文件中，有關九十五年十
    二月二十五日之民事聲請狀上之大小章（康福公司之正式印
    鑑章）與九十六年一月十七日以後之有關參與分配及延緩執
    行聲請狀內之康福公司之大小章固有形式上之不同，惟此係
    因將原有之印鑑章交付予會計師辦理公司變更登記而有以致
    之，亦經證人丁○○於本院審理時到庭證述明確，核亦與常
    情並無不符之處，亦堪採信。
  3.是縱上所述，被告乙○○就上揭一、(一)所示之文書之製作，
    既係經康福公司之合法暫代負責人授權而為，自無何盜用印
    章、偽造私文書並持以行使之犯行，此部分被告乙○○之犯
    罪既屬不能證明，惟公訴人既認此部分之犯行與上揭業經本
    院認定有罪之部分構成想像競合犯之裁判上一罪關係，揆諸
    首揭說明，本院就該部分自不另為無罪判決之諭知，在此敘
    明。
  (二)被告甲○○部分：公訴人雖以被告甲○○係福祿壽三仙公司
    之負責人，自應就上揭一、(二)所示之犯行負刑事責任。惟查
    被告甲○○自八十二、三年間即將福祿壽三仙公司之實際經
    營權交由被告乙○○負責一節，業如前述。而被告甲○○領
    有中華民國身心障礙手冊，類別為重度視障，鑑定日期為九
    十六年二月十二日，不需要重新鑑定等節，業據本院於審理
    時當庭勘驗其所檢具之身心障礙手冊屬實，並有該手冊影本
    一份在卷可稽。佐以被告甲○○以年逾七旬，於本院開庭時
    顯現出之身心狀態均屬無力擔負公司經營重任之狀態（包括
    無法閱讀電腦螢幕上之文字、需時時休息等），且就公訴檢
    察官、本院所提之有關福祿壽三仙公司之相關經營事項，已
    顯不能順利回答，所述亦僅多關於二、三十年前之公司內部
    事項，有本院審理筆錄在卷足憑；加以福祿壽三仙公司之相
    關營運事宜，均係由被告乙○○負責等節，亦據證人丙○○
    、己○○○此二名於福祿壽三仙公司任職之員工於本院審理
    中到庭結證明確，堪認所辯：已許久未參與福祿壽三仙公司
    之經營事物等語，係屬可採。而公訴人就被告甲○○有上揭
    犯行部分，復未舉出其餘相關事證以資佐憑，本院亦查無其
    他積極事證足資認定被告甲○○就公訴人上揭一、(二)所指之
    犯行有何客觀上或主觀上之參與行為，實難遽以被告甲○○
    係福祿壽三仙公司之名義負責人即認被告有上揭盜用印章、
    偽造私文書、行使偽造私文書、使公務員登載不實以及詐欺
    取財未遂之犯行，此部分既屬不能證明被告甲○○之犯罪，
    揆諸首開說明，自應就被告甲○○部分為無罪判決之諭知，
    以免冤抑。
據上論斷，應依刑事訴訟法第二百九十九條第一項前段、第三百
零一條第一項，刑法第二百十六條、第二百十四條、第三百三十
九條第三項、第一項、第五十五條、第四十一條第一項前段，刑
法施行法第一條之一，中華民國九十六年罪犯減刑條例第二條第
一項第三款、第七條、第九條，判決如主文。
本件經檢察官戊○○到庭執行職務。
中    華    民    國    98    年    8     月    27    日
                  刑事第十四庭  審判長法  官  江奇峰
                                      法  官  廖純卿
                                      法  官  林學晴
以上正本證明與原本無異。
如不服本判決應於收受判決後10日內向本院提出上訴書狀，並應
敘述具體理由；其未敘述上訴理由者，應於上訴期間屆滿後20日
內向本院補提理由書（均須按他造當事人之人數附繕本）「切勿
逕送上級法院」。
                                      書記官  簡雅文
中    華    民    國    98    年    8     月    27    日
附錄論罪科刑法條
中華民國刑法第214條
（使公務員登載不實罪）
明知為不實之事項，而使公務員登載於職務上所掌之公文書，足
以生損害於公眾或他人者，處3年以下有期徒刑、拘役或5百元以
下罰金。
中華民國刑法第216條
（行使偽造變造或登載不實之文書罪）
行使第210條至第215條之文書者，依偽造、變造文書或登載不實
事項或使登載不實事項之規定處斷。
中華民國刑法第339條
（普通詐欺罪）
意圖為自己或第三人不法之所有，以詐術使人將本人或第三人之
物交付者，處5年以下有期徒刑、拘役或科或併科1千元以下罰金
。
以前項方法得財產上不法之利益或使第三人得之者，亦同。
前二項之未遂犯罰之。


司法院資訊處製作；財團法人民間司法改革基金會備份。
